臺灣高等法院刑事判決　　　　　　　　 96年度上易字第255號
　上　訴　人
　即　被　告　戊○○
　選任辯護人　郭明松律師
　　　　　　　游淑惠律師
上列上訴人因詐欺案件，不服臺灣臺北地方法院94年度易字第21
88號，中華民國96年1月8日第一審判決（起訴案號：臺灣臺北地
方法院檢察署 94年度偵字第13833號），提起上訴，本院判決如
下：
    主  文
原判決撤銷。
戊○○無罪。
    理  由
一、公訴意旨略以：被告戊○○於民國（下同）91年11月間，經
    由友人劉瑞燕之介紹而結識乙○○，嗣戊○○竟基於意圖為
    自己不法所有之意圖，極力向乙○○遊說投資，佯稱其與男
    友王鴻圖（另為不起訴處分）共同從事國際金融操作，獲利
    頗豐，每投資單位新臺幣（下同）30萬元，每月可獲利 1萬
    元以上等語，致乙○○誤信為真，遂於91年12月12日匯款30
    萬元至戊○○設於陽信銀行成功分行帳號： 00000000000之
    帳戶內，嗣又陸續匯款90萬元至前開帳戶，總計投資金額為
    120 萬元，而戊○○亦交付同額之支票一紙作為投資憑證，
    且偶而電匯10,000元、27,000元、45,000元不等之款項予乙○○，用以繼續隱瞞上開詐騙之事實。92年 8月初，戊○○
    又承前犯意，向乙○○訛稱國際油價將持續上漲，投資必將
    迅速獲利，應把握時機、加碼投資等語，致乙○○再陷於錯
    誤，分別於92年 8月29日、同年9月4日匯款各30萬元至戊○○同一銀行帳戶內。詎戊○○於收受最後一筆匯款後即避不
    見面，因認被告戊○○涉犯刑法第339條第1項之詐欺取財罪
    嫌云云。
二、按犯罪事實應依證據認定之，無證據不得認定犯罪事實；又
    不能證明被告犯罪者，應諭知無罪之判決，刑事訴訟法第15
    4條第2項及第301條第1項分別定有明文。而所謂認定犯罪事
    實之證據，係指足以認定被告確有犯罪行為之積極證據而言
    ，該項證據自須適合於被告犯罪事實之認定，始得採為斷罪
    資料，如未能發現相當證據，或證據不足以證明，自不能以
    推測或擬制之方法，以為裁判之基礎。又告訴人之指訴係以
    使被告受刑事訴追為目的，是其陳述是否與事實相符，仍應
    調查其他證據以資審認（參照最高法院29年上字第3105號、
    40年臺上字第86號、 30年上字第816號及52年台上字第1300
　　號判例意旨），至刑法第339條第1項詐欺取財罪之成立，以
  　意圖為自己或第三人不法所有，以詐術使人將本人或第三人
    之物交付為要件；所謂以詐術使人交付，必須被詐欺人因其
    詐術而陷於錯誤，若其所用方法不能認為詐術，亦不致使人
    陷於錯誤，即不構成該罪（參照最高法院 46年台上字第260
    號判例意旨），又民事債務當事人間，若有未依債務本旨履
    行給付之情形，依一般社會經驗而言，原因非一，其因不可
    歸責之事由致無法給付，或因合法主張抗辯事由而拒絕給付
    ，甚至債之關係成立後，始行惡意遲延給付，皆有可能，非
    必出於自始無意給付之詐欺犯罪一端，茍無證據證明其在債
　　之關係發生時，自始即具有不法所有意圖之積極證據，亦僅
  　能令負民事債務不履行之責任，尚不得據此債信違反之客觀
    事態，即推定被告自始即有不法所有之意圖而逕以詐欺罪責
    相繩。
三、查公訴人據以認定被告戊○○涉有上述詐欺罪嫌，無非係以
    告訴人乙○○之指訴、中國信託商業銀行匯款申請書、台灣
　　土地銀行入戶電匯申請書及支票影本一紙、被告戊○○所交
  　付之支票影本一紙及本票影本二紙在卷等為其主要論據，訊
    據被告戊○○固供承有於上揭時地先後收受告訴人乙○○電
    匯之 180萬元之事實，惟矢口否認有公訴人指訴之詐欺取財
    犯行，辯稱：伊因為從事傳銷、生前契約、房屋仲介等需要
    資金週轉，始透過友人劉瑞燕之介紹向乙○○借錢，因為伊
    從事生前契約有時需要代墊資金，伊借錢時財務狀況尚可，
    也有支付乙○○借款利息30萬7千元，是因為92年9月遭人倒
    帳週轉不靈始未能還款，而伊並非以操作國際金融，獲利甚
    豐之由，邀請乙○○投資，伊沒有詐欺意圖云云，經查：
(一)告訴人乙○○於91年12月12日匯款30萬元至被告戊○○所有
    之陽信銀行成功分行第 00000000000號帳號帳戶，嗣又陸續
    匯款 90萬元至前開帳戶，總計120萬元，被告戊○○因而開
    立陽信銀行成功分行帳號000000－0號，支票號碼00
    00000號，金額新台幣120萬元之支票乙紙，另開立本票號碼
    TH0000000、TH0000000號，金額為九十萬元及三十萬元之本
    票二紙，交付告訴人乙○○以資憑證，告訴人乙○○復於92
    年8月29日及同年 9月4日另匯款各30萬元至被告戊○○上開
    同一帳戶內，被告並於92年 8月29日開立第一銀行內湖分行
    支票號碼 0000000號，金額新台幣30萬元之支票乙紙，交付
    告訴人乙○○等情，此據告訴人乙○○供述在卷，並為被告
    戊○○所不否認，並有告訴人乙○○所提出之上開支票影本
    及本票影本各二張暨匯款申請書及電匯申請書影本各乙紙等
　　在卷可參（見偵字第13833號卷第35頁至43頁）。
(二)告訴人乙○○雖指訴被告向其佯稱從事國際金融操作，獲利
    頗豐，每投資單位 30萬元，每月可獲利1萬元以上，邀其投
    資，使其誤信為真，陸續匯款計 180萬元予被告，惟此為被
    告所否認，並以其因需款週轉而經由劉瑞燕介紹認識告訴人
    乙○○，而向告訴人乙○○借款，雙方各執一詞，茲查證人
    劉瑞燕於原審法院審理時固證稱：伊從91年初到93年初共投
    資被告近一千萬元，伊告訴乙○○有這樣投資機會，介紹乙○○與被告認識云云，惟若依證人劉瑞燕所述被告以其從事
    金融操作、土地等投資，獲利甚豐，其因而先後投資一千萬
    元，則以其投資如此鉅款，其與被告間就如何投資、投資之
    內容及如何分配利潤等當訂定書面，以資遵循，然何以依證
    人劉瑞燕於原審法院審理時證稱均未自被告取得何憑證云云
    （見原審卷96年 4月14日審判筆錄），已有違常情，且參酌
    證人劉瑞燕於警詢時證稱伊將錢交給被告，每一百萬元，月
    息三分，也就是每個月三萬元，被告是向乙○○借錢云云，
    嗣於偵查中證稱：被告借錢的目的是要投資，伊介紹被告跟
    告訴人乙○○認識，被告直接跟乙○○借款云云（見偵字第
    3827號第16頁至第18頁），證人劉瑞燕嗣於原審法院審理時
    更易其詞改稱伊先後交付被告之一千萬元係投資被告從事之
    金融操作等語，無非係為附和告訴人乙○○之所述，況查告
    訴人乙○○於警詢之初即供稱被告是向其借貸的云云（見偵
    字第13833號卷 (一) 第5頁），且若告訴人乙○○係投資被
    告經營之事業，則告訴人乙○○自被告所取得的應係投資憑
    證，而何以被告依告訴人乙○○所電匯之款項交付上開支票
    及本票予告訴人乙○○，被告並依告訴人乙○○先後交付之
    款項，自92年1月10日起迄同年8月11日間，於每月10號前後
    匯款10,000至告訴人乙○○位於中國信託第 0000000000000
    號帳號帳戶內（計8次，總額8萬元），另自92年2月6日起迄
    同年8月5日間，於每月5號前後匯款 45,000元或27,000元至
    告訴人乙○○上開帳戶內（計7次，總額22萬5千元），復於
    93 年5月14日匯款2000元至告訴人乙○○上開帳戶內，總計
    匯款金額達 30萬7千元，有被告出具之明細乙紙及匯款明細
    在卷可參，而告訴人乙○○亦供認有收受被告上揭匯款計30
    萬 7千元之事實，茍告訴人乙○○係投資，以每月之獲利當
    非盡相同，則應係分配不同之獲利金額，甚且未有盈餘或虧
    損，惟何以每月所「獲利」之金額均相同，且被告前後所交
    付之次數達 16次，匯款總金額亦高達30萬7千元，此核與一
    般投資獲利分紅之情形不同，是綜上所述，應以被告所辯告
    訴人乙○○所電匯之款項係其所借貸之金額云云，較為可採
    。
(三)依證人劉瑞燕上揭所述被告借款目的係為投資，而證人劉瑞
    燕復於原審法院審理時證稱：被告告訴伊，他需要投資金融
    操作，另外也有投資土地、石油、美容院等，她有帶伊去看
    過云云，且衡情被告若非確有從事投資事業，證人劉瑞燕焉
    有借款達近千萬元之理，茲告訴人乙○○經由劉瑞燕之介紹
    而認識被告，而告訴人乙○○之將錢借予被告，依告訴人乙○○於原審法院審理時供稱伊是相信劉瑞燕，因為戊○○是
    她的朋友，第二次見面以後伊就匯錢給戊○○云云，嗣於本
    院審判程序時供稱：伊是因為劉瑞燕才認識被告，是相信劉
    瑞燕說的才與被告有金錢往來，當時劉瑞燕是說被告從事金
    融操作，有投資房地產等云云，則以告訴人乙○○與被告原
    並不相識，應無率而將百餘萬元貸予被告之理，是其既係因
    信任劉瑞燕始借貸上揭款項予被告，而被告並確有如證人劉
    瑞燕所述從事投資事業，已難認被告有何向告訴人乙○○施
    用詐術，告訴人乙○○亦無陷於錯誤之可言，且查被告於向
    告訴人乙○○借款之初，若有意圖為自己不法所有之詐欺意
    圖，又何以於借款之後，仍陸續支付利息達16次之多，而被
    告確有於92年9月間遭林秀瓊及張智偉積欠260萬元等情，並
    據證人丙○○及林秀瓊供、證述在卷，是被告所辯 92年9月
    間遭人倒帳週轉不靈，始未能還款，並無詐欺意圖云云，堪
    予採信。
  綜上所述，並查無何積極證據足資證明被告向告訴人乙○○借
  款時有施用詐術，致告訴人乙○○陷於錯誤而交付上揭款項之
  情，核與刑法詐欺取財罪之構成要件未合，本件應僅係單純之
  民事糾葛，應循民事訴訟程序解決，被告所辯並無詐欺犯行云
  云，應堪採信。被告犯罪尚屬不能證明，原審未詳加調查，細
  心勾稽，遽認被告向告訴人乙○○施用詐術，致使告訴人乙○○交付上開款項，而為被告有罪之認定，並予以論罪科刑，尚
  有未恰，被告執以上訴，非無理由，則原判決既有可議，自應
  由本院予以撤銷，改判被告無罪。
四、臺灣士林地方法院94年度偵字第3827號、95年度偵字第54號
    及臺灣臺北地方法院檢察署檢察官 94年度偵字第23723號移
    送併辦意旨略以：（一）被告戊○○基於意圖為自己不法所
    有之概括犯意，於91年11月21日，在臺北縣土城市○○街丁○○○所開設之店內，經劉瑞燕介紹結識丁○○○，而向丁○○○詐稱其投資生意報酬率良好，且願支付月息 3分之利
    息向丁○○○借款，致丁○○○不疑有他，而以其向遠雄人
    壽保險事業有限公司（下稱遠雄人壽）投保之第0000000000
    號、第0000000000號保險單，向遠雄人壽質借 150萬元後，
    於同日匯款 150萬元至被告戊○○上開帳戶，被告戊○○則
    另交付票面金額150萬元之本票1張作為擔保。嗣於 92年1月
    間，被告戊○○再以年關將近，需資金周轉為由，向丁○○○借款60萬元，致丁○○○陷於錯誤，於 92年1月20日至25
    日間，透過劉瑞燕轉帳匯款60萬元至被告戊○○之帳戶內，
    被告戊○○則交付另張票面金額60萬元之本票予丁○○○作
    擔保，並陸續自 91年12月20日起至93年5月14日止，分別匯
    款4萬5,000元、7萬元、5,000元、7萬5,000元、3萬元、4萬
    5,000元、 3萬元、4萬5,000元、1萬8,000元、2,000元不等
    之款項予丁○○○，用以繼續隱瞞上開詐騙事實，嗣被告戊○○於支付利息10個月後，即拒不清償並置之不理，丁○○○始知受騙。被告戊○○復承上開意圖為自己不法所有之概
    括犯意，於 93年2月間，在臺北市○○○路某木瓜牛奶店內
  　，明知威菱頓企業有限公司（下稱威菱頓公司）陸續退票，
    即將拒絕往來，竟持發票人為威菱頓公司，發票日為 93年3
    月20日，付款人分別為華南商業銀行新店分行、慶豐商業銀
    行新店分行，票號分別為JC0000000號、CF0000000號，票面
    金額分別為22萬8,000元、8萬4,000元之支票2張，向甲○○
    調現周轉現金，使甲○○陷於錯誤，匯款 15萬6,000元至被
    告戊○○之帳戶，嗣於上開支票屆期前 1週，甲○○電詢上
    開銀行，方悉威菱頓公司早已拒絕往來，始知受騙﹔（二）
    被告戊○○意圖為自己不法所有之概括犯意，於92年11月間
    向丙○○誆稱：伊與王鴻圖共同開設補習班及金融投資等生
    意，並邀丙○○參與投資等語，期間被告戊○○復以各種理
    由要丙○○出資，丙○○不疑有詐，因而陷於錯誤陸續交付
    新台幣85萬元之款項予被告戊○○，嗣於 93年4月間丙○○
    發覺被告戊○○財務有異狀，要求被告戊○○將其投資款項
    退還，未料被告戊○○竟指稱無錢返還，但願意將林秀瓊及
    張智瑋夫妻積欠其一百多萬元之債權移轉，丙○○求償未獲
    置理，始知受騙，因認被告就此部分亦涉有刑法詐欺取財罪
    嫌，並與與本案公訴人起訴之犯罪事實具有修正前連續犯之
    裁判上一罪關係，而移送原審法院併案審理，惟查本件被告
    被訴之詐欺取財犯行既經本院判決無罪，上揭移送併辦部分
    即與本案無何裁判上一罪關係之可言，本院自無從併予審理
    ，均應退回由檢察官另為適當處理，併此敘明。
據上論斷，應依刑事訴訟法第369條第1項前段、第364條、第301
條第1項，判決如主文。
中　　華　　民　　國　　96　　年　　5 　　月　　25　　日
　　　　　　　　　刑事第五庭    審判長法　官  張傳栗
　　　　　　　　　　　　　　　　　　  法　官  張明松
　　　　　　　　　　　　　　　　　　  法　官  吳啟民
以上正本證明與原本無異。
不得上訴。
                                      書記官  李佩真
中　　華　　民　　國　　96　　年　　5 　　月　　28　　日
